臺灣高雄地方法院民事裁定　　　　　　　99年度家抗字第80號
抗　告　人　財政部國有財產局台灣南區辦事處
法定代理人　李政宗
相　對　人　財政部臺北市國稅局
法定代理人　凌忠嫄
上列抗告人因與相對人間聲請選任遺產管理人事件，抗告人對於
民國99年9 月27日本院99年度司財管字第135 號第一審裁定不服
，提起抗告，本院管轄之第二審合議庭裁定如下：
    主  文
抗告駁回。
抗告程序費用新臺幣壹仟元由抗告人負擔。
    理  由
一、抗告意旨略以：
  (一)被繼承人陳武洲於民國96年4 月6 日死亡，遺有財產，其繼
    承人均已拋棄繼承權，足認被繼承人之遺債大於遺產，是抗
    告人認不適宜擔任本件遺產管理人。
  (二)按司法院74年10月15日（74）院台廳一字第05786 號函示：
    「此類拋棄繼承事件，多屬遺債大於遺產，形同破產，儘量
    避免選任國有財產權為遺產管理人。」此外，抗告人係國有
    財產之管理機關，執行事務預算為全國人民納稅所得。因本
    案被繼承人之遺產不敷清償遺債之虞，且抗告人於辦理被繼
    承人遺產管理事務期間，須由國庫墊付各項費用負擔，若結
    果遺產不足清償，不僅國庫利益受損，更有甚者，豈非造成
    浪費國家資源於特定人之不公現象，是原裁定之選任實有不
    當。
  (三)再者，現行法令並無已拋棄繼承之繼承人不得充任遺產管理
    人之規定，渠等已拋棄繼承之繼承人對被繼承人生前之債權
    債務關係、印鑑、重要證件、產權文件等應較清楚或仍保管
    中，故宜選任與被繼承人關係較親近，且有處理事務能力之
    成年人間為被繼承人之遺產管理人，始符公平及社會感情，
    不宜因繼承人之有無不明，而一概選任抗告人為遺產管理人
    。
  (四)至本件各該順位之繼承人固均拋棄繼承，惟就法律或事實均
    無礙其擔任遺產管理人之職，且應認有協助清理債務之道德
    責任，得就各順位繼承人中，選任較適當之人擔任遺產管理
    人；而抗告人僅係國有財產之管理機關，於被繼承人之遺債
    大於遺產之際，選任抗告人為遺產管理人，則抗告人恐力有
    未逮，認應以被繼承人之最近親屬為遺產管理人始稱允當。
    為此請求廢棄原裁定，抗告程序費用由被繼承人陳武洲遺產
    負擔云云。
二、按先順序繼承人均拋棄其繼承權時，由次順序之繼承人繼承
    。其次順序繼承人有無不明或第四順序之繼承人均拋棄其繼
    承權者，準用關於無人承認繼承之規定；繼承開始時，繼承
    人之有無不明者，由親屬會議於一個月內選定遺產管理人，
    並將繼承開始及選定遺產管理人之事由，向法院報明；無親
    屬會議或親屬會議未於前條所定期限內選定遺產管理人者，
    利害關係人或檢察官，得聲請法院選任遺產管理人，並由法
    院依前項規定為公示催告，民法第1176條第6 項、第1177條
    、第1178條第2 項分別定有明文。
三、經查：
  (一)相對人主張被繼承人陳武洲滯欠86年度及88年度綜合所得稅
    計新臺幣25,117元，已逾滯納期仍未繳納，經相對人依稅捐
    稽徵法第39條規定移送強制執行，詎被繼承人於96年4 月6
    日死亡，據查其各順序繼承人均拋棄繼承，並經法院准予備
    查在案，致相對人之稅捐債權無法求償等情，業據其提出繼
    承系統表、欠稅明細資料查詢、財政部台北市國稅局全戶除
    戶資料查詢清單、財產歸屬資料清單、欠稅總歸戶查詢情形
    表、個人基本資料查詢清單、本院98年9 月2 日雄院高98司
    繼司協字第2619號函、99年4 月13日雄院高99團字第1320號
    函、高雄第二信用合作社99年5 月20日高二信清字第0751號
    函、高雄市監理處99年5 月13日高市監二字第0990011999號
    函、行政院國軍退除役官兵輔導委員會99年5 月12日輔統字
    第0990000722號書函等件為證（見原審卷第12、13頁、第15
    至18頁），並經本院依職權調取本院96年度繼字第1346號、
    96年度繼字第1679號、98年度司繼字第2619號拋棄繼承權卷
    宗核閱屬實，堪信為真實，故相對人對於被繼承人之遺產即
    具有利害關係，屬法律上之利害關係人，其聲請選任被繼承
    人之遺產管理人，洵屬有據，應予准許。
  (二)抗告人所引之司法院前述函示，僅謂儘量避免選任抗告人為
    遺產管理人，並非謂不得選任其為遺產管理人，對於法院亦
    無拘束力。至被繼承人陳武洲生前之債權債務關係及有關產
    權證明文件，抗告人得依其他方式獲悉或取得，另有關之印
    鑑，抗告人亦得依舉證責任分配方式辨識其真偽，於其管理
    遺產上並無困難，而上開文件資料其配偶或子女未必最為知
    悉。且繼承人均拋棄繼承，已無利害關係，如選定其等擔任
    遺產管理人，難期其將來執行職務能克盡職守，公正客觀，
    以善盡管理人之職務，為期公正，實不宜選任彼等為遺產管
    理人。抗告意旨主張繼承人對於被繼承人陳武洲生前之債權
    債務關係最為知悉，且相關重要證件印鑑及產權證明等重要
    文件目前仍家屬保管中，足認其有協助清理遺產申報遺產稅
    之能力和道義責任，故就適任與否加以考量，應以被繼承人
    之最近親屬為遺產管理人最適當云云，自無可取。
  (三)被繼承人之遺產，於遺產管理人完成清償債權並交付遺贈物
    等清算程序前，是否有賸餘，無從知悉。而依上述說明，各
    順序之繼承人均拋棄繼承者，其剩餘財產歸屬國庫，而抗告
    人為國庫之綜理機關，為國有財產法第9 條第2 項所明定，
    其備有財產管理之專才，雖其經費支出屬國家資源，但保護
    無人繼承財產之債權人之權利，亦屬政府之義務。於遺產管
    理指定之實際運作，仍認選任國有財產局為遺產管理人較為
    妥適。抗告意旨以：本件既有遺債大於遺產之虞，若選任抗
    告人為遺產管理人，抗告人仍須盡善良管理人之責任為其管
    理遺產、處理債務問題，其間所將耗費之人力、時間實難以
    金錢衡量；且管理期間所須之花費亦由國庫代為墊付，而若
    落得其遺產不足以清償，不僅國庫利益受損，更甚者，豈非
    造成浪費國家資源於少數特定人之不公現象云云，亦無可採
    。
  (四)綜上所述，原裁定據此指定抗告人為被繼承人之遺產管理人
    ，經核並無不合，抗告意旨復未述明原裁定選任其為被繼承
    人之遺產管理人有何違法或其他不當之處，其提起抗告，聲
    明廢棄原裁定，非有理由。
四、據上論結，本件抗告為無理由，爰依非訟事件法第21條第2
    項、第24條第1項、第46條，民事訴訟法第495條之1第1項、
    第449條第1項、第95條、第78條，裁定如主文。
中    華    民    國    100     年    4     月    26  日
                  家事法庭審判長法  官  郭慧珊
                                法  官  呂憲雄
                                法  官  郭佳瑛
正本係照原本作成。
如不服本裁定，應於裁定送達後10日內向本院提出再抗告狀，並
繳納再抗告費新臺幣1,000 元。
再為抗告應以適用法規顯有錯誤為理由，並經本院之許可，該許
可以原裁定所涉及之法律見解具有原則上之重要性者為限。
中    華    民    國    100   年    4     月    26    日
                                書記官  曾小玲